臺灣高等法院民事判決　　　　　　　　 96年度重家上字第9號
上　訴人即
被　上訴人　甲○○
訴訟代理人　陳鼎正律師
複　代理人　盧建宏律師
被上訴人即
上　訴　人　丙○○
訴訟代理人　蔡錦得律師
上列當事人間請求剩餘財產分配事件，兩造對於中華民國95年12
月25日臺灣桃園地方法院94年度重家訴字第1號第一審判決各自
提起上訴，本院於96年5月16日言詞辯論終結，判決如下：
    主      文
原判決關於駁回甲○○後開第二項之訴部分，暨訴訟費用之裁判
均廢棄。
丙○○應給付甲○○新台幣伍拾伍萬伍仟元，及自民國九十四年
十一月四日起至清償日止，按週年利率百分之五計算之利息。
甲○○其餘上訴駁回。
丙○○之上訴駁回
第一、二審訴訟費用由丙○○負擔百分之六十，餘由甲○○負擔
。
    事實及理由
一、上訴人即被上訴人甲○○（下稱甲○○）起訴主張：
  (一)兩造於民國（下同）63年間結婚，嗣於93年2月10日經法院
    判決離婚確定，兩造於婚姻關係存續中未約定夫妻財產制，
    依民法第1005條規定，應以法定聯合財產制為其夫妻財產制
    。兩造離婚後，丙○○之婚後財產有：1.土地：(1)桃園縣八
    德市○○段326地號土地。(2)桃園縣八德市○○段327地號土
    地。(3)桃園縣八德市○○段328地號土地。(4)桃園縣八德市
    ○○段329地號土地。(5)桃園縣八德市○○段332地號土地。
    (6)桃園縣八德市○○段333地號土地。(7)桃園縣大溪鎮○○
    ○段上田心子小段304地號土地應有部分1/2。2.建物：(1)桃
    園縣八德市○○段132建號建物。(2)桃園縣八德市○○段134
    建號建物。(3)桃園縣八德市○○段137建號建物。(4)桃園縣
    八德市○○段138建號建物。因甲○○前於91年5月間即發現
    丙○○與訴外人葉步清有曖昧，兩造經常爭吵，丙○○甚至
    離家出走，甲○○因此對於丙○○提出刑事通姦告訴，嗣經
    原法院92年度易字第603號判決丙○○罪刑確定，丙○○於
    91年9月3日兩造感情交惡之際，將新臺幣（下同）6,300,00
    0元存入其二哥即訴外人江支信（歿）設於土地銀行新莊分
    行帳戶，所為顯為減少甲○○對於剩餘財產之分配，再丙○
    ○另有坐落臺北縣新莊市○○段205地號土地應有部分29/10
    000及其上2478號建物所有權全部（即門牌臺北縣新莊市○
    ○路○段145號2樓之1房地），丙○○於92年9月3日將上開房
    地出售移轉為訴外人林桂蘭所有，斯時丙○○已起訴請求離
    婚，顯見丙○○為該處分係為減少甲○○對於剩餘財產之分
    配，依民法第1030條之3規定，應將前開房地及款項追加計
    算視為現存之婚後財產。
  (二)甲○○之婚後財產有：1.土地：(1)桃園縣大溪鎮○○○段上
    田心子小段30 1地號土地應有部分1/2。(2)桃園縣大溪鎮○
    ○○段上田心子小段301之7地號土地應有部分1/2。(3)桃園
    縣大溪鎮○○○段上田心子小段301之5地號土地應有部分
    1/2。2.建物：(1)桃園縣八德市○○段133建號建物。(2)門牌
    ：桃園縣八德市○○路○段287巷17號建物（未辦保存登記）
    。經鑑價結果，前開丙○○婚後財產土地及建物價值21,750
    ,985 元，加計應列入款項6,300,000元為28,050,985元，甲
    ○○婚後財產價值為231,0384元。
  (三)依據民法第1030條之1規定，甲○○得請求兩造財產差額之
    半數，求為判決：(1)丙○○應給付甲○○12,870,300元，及
    其中8,571,325元自起訴狀繕送達翌日起，餘4,298,975元自
    94 年11月4日起，均至清償日止，按週年利率5%計算之利息
    。(2)願供擔保請准宣告假執行。
二、被上訴人即上訴人丙○○（下稱丙○○）則以：
  (一)丙○○名下坐落桃園縣八德市○○段328、329地號土地及其
    上134建號建物，及桃園縣八德市○○段326地號土地及其上
    132建號建物，因兩造於74年6月4日前結婚，且丙○○取得
    上開不動產時間均在該日以前，兩造已離婚而該不動產仍以
    妻之名義登記，依民法親屬編施行法第6條之1第2款規定，
    應適用74年民法親屬編修正後之第1017條規定，不得列入分
    配。
  (二)丙○○名下坐落臺北縣新莊市○○段205 地號土地應有部分
    29/10000及其上2478號建物所有權全部（即門牌臺北縣新莊
    市○○路○段145號2樓之1房地），業於92年9月3日出售予訴
    外人林桂蘭，不得列入分配。
  (三)丙○○有下列負債應予扣除：債權人江支信、借款日期92
    年1月2日、借款金額8,362,000元（含利息362,000元）。
    債權人徐盛烜、借款日期92年1月3日、借款金額3,675,000
    元（含利息175,000 元）。債權人陳燕儒、借款日期92年
    1月7日、借款金額3,150,000元（含利息150,000元）。債
    權人徐偉哲、借款日期92年7月4日、借款金額1,186,800元
    （含利息82,800元）。債權人徐偉倫、借款日期92年7月4
    日、借款金額1, 178,200元（含利息82,200元）。債權人
    彭秀娥、借款日期92年5月15日、借款金額200,000元。債
    權人彭秀娥、借款日期92年8月1日、借款金額100,000元。
    債權人彭秀娥、借款日期92年11月28日、借款金額150,00
    0元。債權人彭秀娥、借款日期92年12月31日、借款金額
    500,000元。以上合計欠款18,502,000元應予扣除。
  (四)甲○○於92年間分別提供850,000元及330,000元為擔保聲請
    就丙○○之不動產為假扣押，頃聲請領回，該擔保金合計1,
    180,000元為甲○○之婚後財產，亦應列入分配等語，資為
    抗辯。
三、原審判決命丙○○應給付甲○○7,129,800元，及自94年3月
    3日起至清償日止按週年利率5%計算之利息。駁回甲○○其
    餘之訴。丙○○就其不利部分提起上訴，上訴聲明為：(一)原
    判決除免假執行部分外關於命丙○○給付甲○○7,129,800
    元及其法定利息與該部分假執行之宣告暨命負擔訴訟費用部
    分之裁判均廢棄。(二)上廢棄部分，甲○○在第一審之訴及其
    假執行之聲請均駁回。甲○○就其不利部分提起上訴，上訴
    聲明為：(一)原判決不利於甲○○部分廢棄。(二)丙○○應再給
    付甲○○3,150,000元，及自94年11月4日起至清償日止，按
    年息5%計算之利息。兩造關於對造上訴之答辯聲明均為：上
    訴駁回。
四、按「夫妻現存之婚後財產，其價值計算以法定財產制關係消
    滅時為準。但夫妻因判決而離婚者，以起訴時為準。」，民
    法第1030條之4定有明文。本件甲○○前於92年7月16日提起
    離婚之訴，繫屬原法院92年度婚字第832號，丙○○復於92
    年9月4日提起離婚反訴，經原法院判決駁回甲○○離婚之訴
    ，准許丙○○之離婚反訴，甲○○提起上訴後，因上訴逾法
    定期間為不合法，經原法院裁定駁回甲○○之上訴，甲○○
    不服提起抗告，復經本院93年度家抗字第127號駁回甲○○
    之抗告確定，據原法院調取前開民事卷宗核閱確實。是以，
    兩造因丙○○提起離婚反訴而經判決離婚，本件剩餘財產分
    配關於兩造婚後財產價值之計算，應以丙○○提起離婚反訴
    即92年9月4日為準，兩造不爭執（原審卷(一)第210頁）。又
    所謂以起訴時為準，係指關於夫妻剩餘財產分配之請求，其
    婚後財產範圍及其價值之計算，以及於婚姻關係存續中所負
    債務，均應以提起離婚訴訟時為準。
五、按中華民國74年6月4日以前結婚，並使用聯合財產制之夫妻
    ，於婚姻關係存續中以妻之名義在同日以前取得不動產，而
    有左列：(1)婚姻關係尚存續中且該不動產仍以妻之名義登記
    者。(2)夫妻已離婚而該不動產仍以妻之名義登記者，情形之
    一者，於本施行法中華民國85年9月6日修正生效一年後，適
    用中華民國74年民法親屬編修正後之第1017條規定。民法親
    屬編施行法第6條之1定有明文。復依民法親屬編施行法第6
    條之2規定「91年民法親屬編修正前適用聯合財產制之夫妻
    ，婚姻關係存續中取得之原有財產，於修正施行後視為夫或
    妻之婚後財產。」經查：兩造於63年間結婚，93年2月10日
    經法院判決離婚確定，係修正前適用聯合財產制之夫妻，兩
    造就下列各自之婚後財產應列入分配不爭執（參見甲○○96
    年5月16日民事辯論意旨狀，本院卷第154至156頁，丙○○
    96年5月14日民事辯論意旨狀，本院卷第117至120頁）：
  (一)丙○○部分：
    1.桃園縣八德市○○段326地號土地，於67年10月4日因買賣
      取得（原審卷(一)第148頁）。
    2.桃園縣八德市○○段327地號土地，於72年7月12日因買賣
      取得（原審卷(一)第149頁）。
    3.桃園縣八德市○○段328地號土地，於72年7月12日因買賣
      取得（原審卷(一)第150至151頁）。
    4.桃園縣八德市○○段329地號土地，於72年7月12日因買賣
      取得（原審卷(一)第152至153頁）。
    5.桃園縣八德市○○段332地號土地，於75年6月13日因買賣
      取得（原審卷(一)第154至155頁）。
    6.桃園縣八德市○○段333地號土地，於87年12月23日因買
      賣取得（原審卷(一)第156頁）。
    7.桃園縣大溪鎮○○○段上田心子小段304地號土地，應有
      部分1/2。
    8.桃園縣八德市○○段132建號建物，於68年2月3日第一次
      登記（原審卷(一)第126至127頁）。
    9.桃園縣八德市○○段134建號建物，於72年7月1日因買賣
      取得（原審卷(一)第122至123頁）。
    10.桃園縣八德市○○段137建號建物，於75年6月13日因買賣
      取得（原審卷(一)第146頁）。
    11.桃園縣八德市○○段138建號建物，於87年12月23日因買
      賣取得（原審卷(一)第147頁）。
  (二)甲○○部分：
    1.桃園縣大溪鎮○○○段上田心子小段301地號土地，應有
      部分1/2。
    2.桃園縣大溪鎮○○○段上田心子小段301-7地號土地，應
      有部分1/2。
    3.桃園縣大溪鎮○○○段上田心子小段301-5地號土地，應
      有部分1/2。
    4.桃園縣八德市○○段133建號建物。
    5.未辦保存登記之建物，門牌為桃園縣八德市○○路○段287
      巷17號。
  (三)兩造於原審94年8月15日言詞辯論審理時，均同意由原法院
    指定鑑價公司就全部財產為鑑價，並以92年9月4日為價值計
    算基準日（原審卷(一)第209、210頁）。經原法院囑託華信資
    產鑑定股份有限公司評估標的物於92年9月4日之時值，鑑定
    結果略以：丙○○前開11筆房地價額為19,234,985元；甲○
    ○前開5筆房地價額為2,310,384元，有資產鑑定報告書可稽
    （外放）。
  (四)丙○○辯稱華信公司就其所有坐落桃園縣八德市○○段328
    、329地號土地及其上134建號建物、桃園縣八德市○○段
    322地號土地及其上137建號建物及桃園縣八德市○○段333
    地號土地及其上138建號建物與桃園縣八德市○○段326、32
    7地號、132建號不動產所為鑑定價格過高云云。惟查，丙○
    ○就華信公司就兩造其餘房地鑑價結果並不爭執，其所舉桃
    園縣八德市○○路○段493巷7號及同路段493巷4弄31號、介
    壽路2段1段與鴻昌街之間房地、介壽路2段麻園與衛生所間
    房地、鴻昌街介壽路1段與麻園之間房地、八德市○○段348
    、354地號土地之成交價額，不足以認定前開鑑價結果與當
    地實際成交價值有明顯誤差。丙○○復辯稱依物價逐年波動
    常情，96年度之鑑價結果應遠高逾92年9月4日估價行情，然
    前開財產於對造96年聲請假執行時所為之鑑價遠低於92年9
    月4日之估價行情，有重新鑑價之必要云云。查本件財產價
    值之計算係以法定財產制關係消滅時，亦即92年9月4日為準
    ，詳前述，原法院囑託鑑定機關亦係鑑定該基準日之時值，
    且兩造均同意由原法院指定鑑價公司進行鑑價（原審卷(一)第
    209、210頁），至基準日後物價波動造成財產價值低落，亦
    不足以推論前開鑑定報告有何錯誤；另兩造間於原法院96年
    度執字第2542號剩餘財產分配強制執行事件所為之鑑價，與
    本件鑑定財產價值之基準時點亦不相同，不得引據認定前開
    鑑定價值有何誤差，丙○○請求重新鑑價，核無必要。
六、丙○○於本院提呈之95年5月14日民事辯論意旨狀第八點內
    稱：「丙○○於91.9.3曾委請證人乙○○，至土地銀行八德
    分行，就上訴人在該行帳戶：000000000000領取現金新台幣
    1百萬元，上開1百萬元，非當日轉匯至土地銀行南新莊分行
    ，業經證人乙○○證明在案，因此丙○○只有領出100萬元
    （此100萬元係臺灣土地銀行江秀敬帳號00000000000綜合存
    款110萬定存，其乃是於民國90年1月21日車輛殘廢國泰人壽
    理賠金……」等語（本院卷第127頁）。經查：
  (一)丙○○提出國泰人壽保險股份有限公司保險給付證明書四紙
    分別載明：「茲證明保單號碼0000000000，於88年1 月18日
    投保，被保險人丙○○於90年5 月28日因意外事故申請殘廢
    理賠案，本公司依約於90年6月7日給付4 級殘廢保險金計新
    台幣參拾伍萬元整」、「茲證明保單號碼0000000000，於88
    年11月10日投保，被保險人丙○○於90年5 月28日因意外事
    故申請殘廢理賠案，本公司依約於90年6月7日給付4 級殘廢
    保險金計新台幣伍拾貳萬伍仟元整」、「茲證明保單號碼00
    00000000，於78年12月6日投保，被保險人丙○○於90年5月
    28日因意外事故申請殘廢理賠案，本公司依約於90年6月7日
    給付4級殘廢保險金計新台幣壹拾柒萬伍仟元整」、「茲證
    明保單號碼0000000000，於71年2月15日投保，被保險人丙
    ○○於90年5月28日因意外事故申請殘廢理賠案，本公司依
    約於90年6月7日給付4級殘廢保險金計新台幣陸萬元整」（
    本院卷第132至135頁）。以上丙○○於90年6月7日領取之殘
    廢保險金共計1,110,000元，為可認定之事實。
  (二)前開殘廢保險金1,110,000元，係丙○○於90年6月7日領取
    ，為兩造計算財產範圍基準日92年9月4日時所存在之財產，
    故應列入丙○○之婚後財產以為分配。
七、丙○○辯稱甲○○於92年間分別提供850,000元及330,000元
    為擔保聲請就其所有之不動產為假扣押，該擔保金合計1,18
    0,000元為甲○○之婚後財產亦應列入分配云云。惟查，前
    開假扣押民事裁定作成時間為92年10月7日（原審卷(二)第14
    、15頁），甲○○提供1,180,000元之擔保金，亦係在92年1
    0月7日假扣押裁定作成之後，非屬於本件剩餘財產分配關於
    兩造婚後財產價值計算基準日即92年9月4日所存在之財產。
    縱甲○○提存擔保金之時點與92年9月4日相近，然乏事證證
    明92年9月4日時甲○○有此1,180,000元之財產，故此擔保
    金不應列入甲○○之婚後財產。
八、丙○○主張其婚姻關係存續中所負債務有：(1)92年1月2日欠
    江支信8,362,000元（含利息362,000元）。(2)92年1月3日欠
    徐盛烜3,675,000元。(3)92年1月7日欠陳燕儒3,150,000元。
    (4)92年7月4日欠徐偉哲1,186,800元（含利息82,800元）。
    (5)92年7月4日欠徐偉倫1,178,200元（含利息82,200元）。
    (6)92年5月15日欠彭秀娥200,000元。(7)92年8月1日欠彭秀娥
    100,000元。(8)92年11月28日欠彭秀娥150,000元。(9)92年12
    月31日欠彭秀娥500,000元（本院卷第120頁）。前開編號(4)
    、(5)、(6)、(7)之債務經原審認定屬於丙○○之婚後債務，兩
    造不爭執（見丙○○96年5月14日民事辯論意旨狀第4頁，甲
    ○○96年5月16日民事辯論意旨狀第4頁，本院卷第120、157
    頁）。前開編號(1)、(2)、(3)、(8)、(9)之債務經原審認定不屬
    於丙○○之婚後債務，丙○○上訴僅就編號(1)、(3)之債務為
    爭執（見丙○○96年5月14日民事辯論意旨狀第5、8頁，本
    院卷第121、124至128頁），甲○○上訴僅就編號(1)之債務
    應列入丙○○婚後財產為爭執（見甲○○96年5月16日民事
    辯論意旨狀第4頁，本院卷第157頁）。茲就編號(1)、(3)之債
    務是否屬於丙○○之婚後債務分述如下：
  (一)債務編號(1)92年1月2日欠江支信8,362,000元（含利息362,0
    00元）部分：
    訴外人江支信於92年1月2日由其土地銀行南新莊分行帳戶匯
    款存入8,000,000元至丙○○一銀大湳分行帳戶，有土地銀
    行入戶電匯申請書、丙○○一銀大湳分行存摺影本附卷可稽
    （原審卷(一)第158、159頁），可認是實。甲○○主張前開匯
    款8,000,000元全數來自丙○○帳戶，丙○○則辯稱該款項
    與其無關，為江支信所有等語。查：
    (1)江支信所有土地銀行南新莊分行（帳號：000-000-00000-
      0）係於91年9月2日以現金100元開戶，91年9月3日，江秀
      敬（即丙○○）分別存入850,000元、1,000,000元至江支
      信土地銀行南新莊帳戶，有該帳戶交易明細資料（原審卷
      (二)第177頁），及前開二筆款項之存款憑條上載明存款人
      為江秀敬（原審卷(二)第290、291頁），與臺灣土地銀行確
      認累計大額交易對象登記簿登載江秀敬分別存入前開二筆
      款項至江支信土地銀行南新莊分行帳戶在卷可稽（原審卷
      (二)第293頁）。再據證人蔡順伏即處理前開二筆款項之櫃
      員證稱略以：伊當時主要處理收付現金，當時先收85萬元
      現金鈔票，所以記載存入85萬現金，在三點十一分有提領
      100萬元現金鈔票，之後三點十三分有更正沖銷一筆85萬
      元，表示原來存入85萬元支存戶不存或作其他動作，亦即
      存戶有185萬元現金可以支配，三點十五分三十九秒均存
      入江支信南新莊分行帳戶等語（原審卷(二)第306至309頁）
      ，證人陳梓淵即土地銀行八德分行副理證稱略以：確認累
      計大額交易對象登記簿內容係由本行行員核對資料後登載
      ，依序時紀錄可以看出江秀敬帳戶於三點十一分領100 萬
      元，三點十五分有存入185萬元到江支信土銀南新莊帳戶
      ，關於江秀敬帳戶有85萬元沖銷紀錄，係二點三十四分存
      入85萬元，更正沖銷是三點十三分等語（原審卷(二)第255
      至258頁）。以上事證足證江支信土地銀行南新莊分行於
      91年9月3日存入85萬、100萬元確係丙○○所為。又證人
      乙○○即丙○○之父於本院證稱略以：91年9月3日丙○○
      沒空，要伊去土地銀行替她領100萬元，拿回家等丙○○
      回來再交給她等語（本院卷第92頁反面至93頁），查91年
      9月3日丙○○土地銀行八德分行帳戶除前開100萬、85萬
      存入江支信帳戶外，尚有乙筆100萬元提領紀錄，此觀該
      行確認累計大額交易對象登記簿可知（原審卷(二)第293頁
      ），故證人乙○○前開證詞不能證明丙○○當日僅領出10
      0萬元，並無存入185萬元至江支信之帳戶。又證人蔡順伏
      等為銀行行員，不可能錯誤記載85萬元大額交易之紀錄，
      且85萬元係於二點三十四分存入，更正沖銷是三點十三分
      ，若係錯帳，亦無可能於40分鐘後方發現更正，是以，丙
      ○○辯稱91年9月3日僅領出100萬元，85萬元為行員錯誤
      ，江支信當日185萬元存款與其無關云云，為不可採。
    (2)次查江支信土地銀行南新莊分行帳戶於91年9月3日十六時
      五十一分四十一秒存入445萬元，而丙○○土地銀行南新
      莊分行於91年9月3日則於十六時四十七分三十五秒支出44
      5萬元，有二人帳戶交易明細資料附卷可稽（原審卷(二)第1
      77頁、原審卷(一)第91頁）。丙○○辯稱前開款項與其無關
      ，並以證人張隆鑑為證。查證人張隆鑑證述略以：91 年9
      月3日伊至江支信家中修鐵門，應江支信之要求陪同其先
      至八德市六合彩組頭處取款185萬元，至土地銀行八德分
      行以丙○○之名義存款，又至土地銀行南新莊分行由六合
      彩組頭交付現金445萬辦理存款等語（原審卷(二)第130頁）
      ，然證人陳燕儒即江支信之妻證稱略以：江支信從來不簽
      六合彩，未見過證人張隆鑑，亦未聽聞證人張隆鑑與江支
      信為朋友（原審卷(二)第132頁）。證人張隆鑑稱185萬元、
      445萬元均是江支信所存，其中185萬元部分與前述第(1)點
      之事證不合，不可採信，又證人張隆鑑因至江支信家中修
      鐵門，即受江支信請託同往領取185萬、445萬元鉅額款項
      ，顯悖於一般常情，尚難採信其證言。且證人陳燕儒於原
      法院94年度易字第1042號偽造文書案件中證稱江支信係送
      貨員，每月收入約22,000元至24,000元，到糕餅業旺季會
      製作糕餅販售，作糕餅三個月較好有7、80 萬元之收入，
      江支信於土地銀行南新莊分行之帳戶都是丙○○在使用等
      語，有該案95年8月8日審判筆錄附卷可稽（原審卷(二)第21
      0頁至反面），是足認江支信土地銀行南新莊分行帳戶於9
      1年9月3日存入4,450,000元係屬丙○○所有。
    (3)丙○○辯稱前開185萬、445萬元已於91年12月4日分別以3
      00萬元、350萬元領出，惟查，同日江支信土地銀行南新
      莊分行帳戶亦以現金分別存入140萬、140萬、90萬、140
      萬、140萬，另有50萬元以江龍一名義匯款入戶，同時並
      將前開共計700萬元轉定期，嗣於92年1月2月又存入170萬
      元，同日又將800萬元匯出予丙○○（原審卷(二)第178頁）
      。參照證人陳燕儒於前開刑事案件之證述，足認92年1月2
      日江支信由土地銀行南新莊分行帳戶匯款存入8,000,000
      元至丙○○一銀大湳分行帳戶之資金，全屬丙○○所有。
      是以，丙○○辯稱92年1月2日欠江支信8,362,000元（含
      利息362,000元），為不可採，此筆債務不得列入丙○○
      婚後債務為扣除。
  (二)債務編號(3)92年1月7日欠陳燕儒3,150,000元（含利息150,0
    00元）部分：
    丙○○第一銀行大湳分行於92年1月7日確實有入匯款3,000,
    000元之記載（原審卷(二)第201頁），經查：
    (1)證人陳燕儒證稱略以：丙○○載伊至大溪鎮農會樹林辦事
      處，提款300萬元，並填寫一張匯到第一銀行的匯款單，
      實際上伊未接觸該筆款項等語（原審卷(二)第60至61頁）。
    (2)丙○○辯稱其與證人陳燕儒之債務確實存在，提出收據影
      本3件分別記載略以於93年4月28日、同年5月30日、11月1
      0日清償八德市○○段327、328、329地號三筆、建物八德
      市○○路○段281巷1號之借款1,500,000元、500,000元、
      1,000,000元（原審卷(一)第238至240頁），並舉證人蔣明
      江為證，惟證人陳燕儒否認此300萬元借款關係，詳前述
      ，且此抵押借款另涉及虛偽設定抵押之偽造文書刑事案件
      ，證人陳燕儒於原法院93年度桃簡字第2092號偽造文書案
      件自白犯罪，經原法院以刑事簡易判決陳燕儒共同明知為
      不實之事項，而使公務員登載於職務上所掌之公文書，足
      以生損害於公眾，處有期徒刑貳月，如易科罰金以參佰元
      折算壹日。緩刑貳年確定，有該確定刑事判決附卷可稽（
      原審卷(二)第167至169頁）。證人蔣明江證稱略以：伊於收
      據所載日期，前二次到大溪樹林陳燕儒之住處，丙○○將
      錢交給陳燕儒，就看到她們有簽立收據，最後一次在淡水
      馬偕醫院安寧病房，把錢交給陳燕儒簽完收據後就離開等
      語（原審卷(一)第312頁），惟證人陳燕儒否認伊認識蔣明
      江，並證稱略以：該收據三紙係丙○○準備後到伊家中，
      且伊於安寧病房中時，證人蔣明江並未來探視等語（原審
      卷(二)第60至61頁）。又參諸原法院94年度易字第1042號案
      件囑託法務部調查局實施測謊之結果略以：陳燕儒稱沒
      有借3,000,000元給丙○○。丙○○將不動產設定抵押
      給伊是假的之問題，經測試均無情緒波動反應，研判未說
      謊。有該局測謊報告書在卷可按（原審卷(二)第125頁）。
      足認證人陳燕儒未借款3,000,000元予丙○○。丙○○辯
      稱證人陳燕儒因遺產糾紛與其不睦，證人陳燕儒於刑事案
      件及原審所為陳述均為虛偽云云，尚難憑採。
    (3)以上，丙○○辯稱於92年1月7日欠陳燕儒3,150,000元，
      為不可採，此筆債務不得列入丙○○婚後債務為扣除。
  (三)綜上，丙○○之婚後債務為2,665,000元，可以認定。
九、甲○○主張江支信帳戶中6,300,000元，確實係丙○○存入
    ，應列入丙○○婚後財產為分配等語。經查：前開6,300,00
    0元係為91年9月3日丙○○所存入1,000,000元、850,000元
    及4,450,000元，前述6,300,000元即係江支信於92年1月2日
    匯款8,000,000元至丙○○第一銀行大湳分行8,000,000元中
    之一部分，詳前述理由第八點第(一)項，而此8,000,000元業
    於92年1月2日由丙○○提領，此觀第一銀行存款明細即明（
    原審卷(二)201頁），至兩造92年9月4日分配財產之計算基準
    日時，丙○○第一銀行大湳分行之帳戶僅餘98元（原審卷(二)
    第201頁），是以，該筆款項已不存在，不能列入丙○○婚
    後財產為分配。
十、丙○○婚後財產不動產部分價值為19,234,985元，另有保險
    金1,110,000元，共計20,344,985 元，扣除丙○○婚後負債
    2,665,000元後為17,679,985元，甲○○婚後財產價額為2,3
    10,384元，兩造剩餘財產差額為15,369,601元，是以，甲○
    ○向丙○○請求7,684,800元及自起訴狀繕本送達翌日即94
    年3月3日起至清償日止，按年息5%計算之利息，為有理由，
    應予准許（計算式為：（00000000－0000000）÷2＝000000
    0，元以下不計入），甲○○請求超過前開准許部分，為無
    理由，應予駁回。
十一、甲○○得向丙○○請求7,684,000元，第一審判決丙○○
      應給付甲○○7,129,800元，是丙○○應再給付甲○○555
      ,000 元。甲○○上訴本院，請求丙○○應再給付3,150,0
      00元，超出555,000元部分為無理由，應予駁回。又其請
      求利息起算日為94年11月4日，應以該日為利息起算時點
      。
十二、綜上所述，原審就前開應准許部分，駁回甲○○555,000
      元之請求，尚有未洽。甲○○上訴意旨求予廢棄改判，為
      一部有理由，一部無理由，爰由本院予以廢棄改判如主文
      第二項所示。原判決為丙○○敗訴之判決，經核於法並無
      不合，丙○○上訴意旨求予廢棄改判，為無理由，應駁回
      其上訴。
十三、丙○○請求調閱臺灣板橋地方法院92年家全字第18號、92
      年全字第4050號假扣押卷宗以證明該擔保金是否屬於甲○
      ○之婚後財產，核無必要，併予敘明。
十四、本件事證已臻明確，兩造其餘攻擊防禦方法及未經援用之
      舉證，經審酌核與本件判決結果不生影響，不再一一論述
      ，附此敘明。
十五、據上論結，本件丙○○之上訴，為無理由，甲○○之上訴
      ，為一部有理由，一部無理由，依民事訴訟法第449條第1
      項、第450條、第78條、第79條，判決如主文。
中　　華　　民　　國　　96　　年　 　5　　月　　30　　日
                      民事第二庭
                        審判長法  官 吳謙仁
                              法  官 蘇瑞華
                              法  官 李瓊蔭
正本係照原本作成。
如不服本判決，應於收受送達後20日內向本院提出上訴書狀，其
未表明上訴理由者，應於提出上訴後20日內向本院補提理由書狀
（均須按他造當事人之人數附繕本）上訴時應提出委任律師或具
有律師資格之人之委任狀；委任有律師資格者，另應附具律師資
格證書及釋明委任人與受任人有民事訴訟法第466條之1第1項但
書或第2項（詳附註）所定關係之釋明文書影本。
中　　華　　民　　國　　96　　年　　6 　　月　　1 　　日
　　　　　　　　　　　　　　　書記官 王才生
附註：
民事訴訟法第466條之1（第1項、第2項）：
對於第二審判決上訴，上訴人應委任律師為訴訟代理人。但上訴
人或其他法定代理人具有律師資格者，不在此限。
上訴人之配偶、三親等內之血親、二親等內之姻親，或上訴人為
法人、中央或地方機關時，其所屬專任人員具有律師資格並經法
院認為適當者，亦得為第三審訴訟代理人。
